【裁判字號】    95,簡上,260
【裁判日期】    950831
【裁判案由】    違反洗錢防制法等
【裁判全文】
臺灣桃園地方法院刑事判決             95年度簡上字第260號
上  訴  人  臺灣桃園地方法院檢察署檢察官
被      告  甲○○
上列上訴人因被告違反洗錢防制法等案件，不服本院於民國95年
4 月13日所為之95年度桃簡字第486 號第一審簡易判決（聲請簡
易判決處刑案號：95年度偵緝字第91號）提起上訴及移送併辦（
95年度偵字第9135號），本院管轄第二審合議庭判決如下：
    主  文
原判決撤銷。
甲○○幫助意圖為自己不法之所有，以詐術使人將本人之物交付
，處有期徒刑柒月，緩刑貳年。
    事  實
一、甲○○知悉詐欺集團常收購人頭帳戶，以人頭帳戶供作被詐
    騙對象匯款之用，使犯罪偵查機關無法追查真正之犯罪，竟
    因缺錢花用，於民國93年10月初見報上刊有廣告，乃與報載
    某不詳姓名、年籍之成年男子接洽，對方告知如將所申請使
    用之銀行存摺交由對方使用，即可獲新臺幣（下同）2 萬元
    之代價。甲○○知其帳戶可能供作詐騙集團詐騙他人之用，
    仍不違其本意而基於幫助詐欺之犯意，於93年10月初某日將
    其所申請之上海商業儲蓄銀行中壢分行（下稱上海銀行中壢
    分行）000-00-00000-00000 0-0號帳號之存摺、提款卡及密
    碼、臺北銀行桃園分行000-000-000-000000號之存摺、提款
    卡及密碼，在臺北市火車站附近郵局前交付予另1 名不詳姓
    名、年籍之成年男子，對方則交付共3500元之代價予甲○○
    （3500元業經甲○○花用殆盡）。嗣該2 名不詳姓名年籍男
    子所屬之詐欺集團成員於93年10月10日下午4 時許，以電話
    簡訊向林修慧佯稱其信用卡遭盜刷，欲保護其帳號餘額免再
    被盜刷，需做帳戶電腦防火牆，使林修慧陷於錯誤，而依該
    詐騙集團成員之指示，於93年10月10日下午6 時許至臺北市
    ○○○路三段公館郵局操作自動提款機，將其帳戶內之金額
    先匯款一筆9 萬9999元至另一人頭帳戶內後，又匯款9 萬
    9999 元 至甲○○之上海銀行中壢分行帳戶內，該詐騙集團
    成員嗣又於93年10月20日下午6 時20分許，以電話簡訊向乙
    ○○佯稱信用卡遭盜刷，須前往自動櫃員機辦理金融卡鎖碼
    ，乙○○亦陷於錯誤而於同日回電依指示前往自動櫃員機操
    作，將其帳戶內3 萬1801元匯至甲○○臺北銀行桃園分行帳
    戶內。林修慧、乙○○於匯款後發覺受騙，即報警處理，始
    悉上情。
二、案經高雄縣政府警察局報請臺灣高雄地方法院檢察署檢察官
    呈請臺灣高等法院檢察署檢察長令轉臺灣桃園地方法院檢察
    署檢察官偵查後聲請簡易判決處刑及桃園縣政府警察局桃園
    分局報請臺灣桃園地方法院檢察署檢察官偵查後移送本院併
    辦。
    理    由
一、訊據被告甲○○於本院第二審審理中坦承於前開時、地見報
    紙廣告後，以3500元之代價，將其所申請之上述2 個銀行帳
    戶存摺、提款卡、密碼交付予不詳姓名之成年男子等情不諱
    ，惟辯稱：對方只說要避稅之用，約明借用帳戶15天即可得
    2 萬元，伊不知道會被詐騙集團拿去使用云云；經查，被害
    人林修慧、乙○○遭到詐騙，並分別匯款至甲○○上海銀行
    中壢分行000-00-000 00-000000-0號帳戶、臺北銀行桃園分
    行000- 000-000-0000 00號帳戶等情，經林修慧、乙○○於
    警詢中指述歷歷，並有被告上開臺北銀行帳戶往來申請約定
    書、印鑑卡、存戶內容查詢單、對帳單、上海銀行新臺幣存
    款開戶及各項服務申請書、對帳單、被害人林修慧、乙○○
    之匯款交易明細單據等資料在卷可稽，足認被害人林修慧、
    乙○○確有遭到詐欺集團成員詐騙而匯款至被告開設之銀行
    帳戶無訛。又查，現行制度對於申請設立金融帳戶並無特別
    之限制，任何人皆可在不同之金融機構開設多數帳戶使用，
    此為公眾周知之事實，被告年紀非輕、學識程度尚佳，此亦
    應為被告所知，如有不以自己名義開設帳戶，卻反而四處借
    用、蒐集、購買他人之銀行帳戶使用，甚至願出以高價取得
    他人銀行帳戶使用，即可得知該收購帳戶之人可能以所取得
    之銀行帳戶做不法用途，被告自已預見上開情況卻不違本意
    ，仍將該帳戶出售予2 名不詳姓名、年籍成年男子使用，進
    而提供助力予該2 名男子所屬之詐騙集團成員；被告辯稱僅
    係為避稅之用云云，難為本院採信。綜上所述，被告幫助他
    人詐欺取財犯行，至為明確，應予依法論科。
三、
  (一)按被告甲○○行為後，刑法施行法於95年6 月14日增訂第1
    條之1 規定「中華民國九十四年一月七日刑法修正施行後，
    刑法分則編所定罰金之貨幣單位為新臺幣。九十四年一月七
    日刑法修正時，刑法分則編未修正之條文定有罰金者，自九
    十四年一月七日刑法修正施行後，就其所定數額提高為三十
    倍。但七十二年六月二十六日至九十四年一月七日新增或修
    正之條文，就其所定數額提高為三倍。」，於95年7 月1日
    生效施行，刑法第339 條第1 項之罪定有罰金刑，但未於94
    年1 月7 日修正，自應於95年7 月1 日刑法修正施行後，就
    其所定數額提高30倍，與被告行為時之罰金罰鍰提高標準條
    例第1 條前段、現行法規所定貨幣單位折算新臺幣條例第2
    條之折算結果有所不同，自屬科刑規範事項變更；又被告行
    為後，刑法第30條於95年7 月1 日修正施行後，修正文字為
    「幫助他人實行犯罪行為者，為幫助犯。雖他人不知幫助之
    情者，亦同。幫助犯之處罰，得按正犯之刑減輕之。」，亦
    屬修正施行後刑法第2 條之法律變更；經綜合與罪刑有關之
    罰金刑、幫助犯等一切情形，比較修正施行前後之刑法，修
    正施行後之刑法並無較為有利於被告之情形，自應適用修正
    前之刑法即行為時之刑法為法條適用之依據。
  (二)核被告所為，係犯95年7 月1 日修正施行前刑法第30條第1
    項前段、刑法第339 條第1 項幫助詐欺罪。被告僅提供上開
    銀行帳戶，供為詐欺贓款匯入、提領之帳戶，係提供詐欺構
    成要件以外之助力，應成立詐欺取財罪之幫助犯，並應依刑
    法第30條第2 項規定，依詐欺取財罪之刑減輕之。被告同時
    提供上開上海銀行中壢分行、臺北銀行桃園分行帳戶存摺、
    提款卡、密碼予該2 名年籍、姓名不詳之成年男子所屬詐欺
    集團成員使用，就提供臺北銀行桃園分行帳戶資料之犯行雖
    未據檢察官聲請簡易判決處刑，惟被告既係同時提供上開帳
    戶資料，該部分事實與聲請人聲請簡易判決處刑之犯罪事實
    具有實質上一罪關係，為聲請效力所及，本院自應併予審理
    。
  (三)原審認被告提供帳戶供詐騙集團使用之行為明確，構成洗淺
    防制法第9 條第1 項之幫助犯，並審酌被告犯罪動機、手段
    、所生危害及犯後態度等情，引用刑事訴訟法第449 條第1
    項、第450 條第1 項，95年7 月1 日修正施行前洗錢防制法
    第9 條第1 項、第5 項、洗錢防制法第12條第1 項、95年7
    月1 日修正施行前刑法第11條前段、第30條第2 項、第74條
    第1 款，判處被告有期徒刑7 月、緩刑2 年，固非無見，惟
    關於被告提供臺北銀行桃園分行000-000-000-000000號帳戶
    存摺、提款卡、密碼供詐欺集團使用之犯行與原審前揭認定
    之犯罪事實，為實質上一罪，原審未及審酌，尚有未洽，檢
    察官以此為上訴理由請求撤銷原判決，為有理由；另按洗錢
    防制法第1 條規定：「為防制洗錢，追查重大犯罪，特制定
    本法」，其立法目的係為防止洗錢者利用各種管道漂白非法
    所得之洗錢行為，掩飾其犯罪事實，逃避或防礙重大犯罪之
    追查或處罰，以遏阻洗錢者享受其重大犯罪所得之財物或財
    產上利益；其保護之法益係國家對於重大犯罪之訴追及處罰
    權；洗錢防制條例第2 條明定：「洗錢」之定義為： (一)
    掩飾或隱匿因自己重大犯罪所得財物或財產上利益者。 (二
    )掩 飾、收受、搬運、寄藏、故買或牙保他人因重大犯罪所
    得財物或財產上利益者」，並於同法第3 條第1 項列舉「重
    大犯罪」之範圍；行為人掩飾或隱匿因自己或他人犯罪所得
    財物或財產上利益，或收受、搬運、寄藏、故買、牙保他人
    犯罪所得財物或財產上利益，未必當然成立洗錢罪，而須上
    開財物或財產上利益係自己或他人重大犯罪所得，且行為人
    基於逃避或防礙該重大犯罪之追查或處罰之犯意，並有為逃
    避或防礙該重大犯罪之追查或處罰之行為，始克相當（最高
    法院92年度臺上字第2963號判決意旨可資參照）。經查，本
    案被害人固受詐欺而將存款轉匯入被告提供詐欺集團成員使
    用之帳戶，已如前述；然本件除被告提供前開帳戶之存摺、
    提款卡、密碼外，尚查無其他證據足資佐證被告有基於逃避
    或防礙該重大犯罪之追查或處罰之故意或幫助犯意。再查，
    詐騙集團係利用被告提供之帳戶以順利取得實施常業詐欺犯
    行之財物，自被害人匯款入被告提供之帳戶後，被害人所匯
    款項始成為詐騙集團重大犯罪所得財物，詐騙集團再隨之提
    領一空，可見在如此之犯罪過程，尤其在被告參與之犯罪過
    程中，實屬欠缺將因重大犯罪不法所得資金或財產，轉換成
    為合法來源之資金或財產之洗錢過程，初與前開所述洗錢防
    制法規範目的無涉；且本件並無任何詐欺集團成員到案，又
    僅查獲詐欺集團詐騙被害人林修慧、乙○○之犯行，該詐欺
    集團成員是否以反覆以同種類行為為目的之社會活動之常業
    詐欺犯意為之，尚無充分證據可資認定，亦難遽認本件詐欺
    集團成員所為係犯95年7 月1 日修正施行前洗錢防制法第9
    條第1 項之罪，原判決以被告所犯為洗錢防制法第9 條第1
    項洗錢罪之幫助犯，容有未洽；再者，被告交付2 本帳戶之
    存摺、提款卡及密碼供他人使用所獲取之報酬共3500元，業
    經被告花用殆盡，經被告於本院第二審審理中供承不諱，該
    犯罪所得財物既已滅失，自不依95年7 月1 日修正施行前刑
    法第38條第1 項第3 款諭知沒收，原審以洗錢防制法第12條
    第1 項諭知沒收被告所取得之報酬1500元，亦有未洽，上訴
    意旨雖未指摘至此，惟應由本院合議庭將原判決撤銷，並另
    為適當之判決。
  (四)爰審酌被告提供帳戶幫助他人犯罪，致使真正犯罪者難以被
    查獲，助長詐欺犯罪風氣猖獗，破壞社會治安及金融秩序甚
    鉅，並使被害人林修慧、乙○○受有損害，惟被告僅提供帳
    戶，尚未直接參與詐欺取財犯行，且非實際獲得暴利之人，
    情節顯較輕微，暨其犯罪之動機、目的及犯罪僅坦承部分犯
    行等一切情狀，量處如主文所示之刑。又被告行為後，刑法
    第74條緩刑規定於94年1 月7 日修正為「受二年以下有期徒
    刑、拘役或罰金之宣告，而有下列情形之一，認以暫不執行
    為適當者，得宣告二年以上五年以下之緩刑，其期間自裁判
    確定之日一、未曾因故意犯罪受有期徒刑以上刑之宣告者。
    二、前因故意犯罪受有期徒刑以上刑之宣告，執行完畢或赦
    免後，五年以內未曾因故意犯罪受有期徒刑以上刑之宣告者
    。緩刑宣告，得斟酌情形，命犯罪行為人為下列各款事項：
    一、向被害人道歉。二、立悔過書。三、向被害人支付相當
    數額之財產或非財產上之損害賠償。四、向公庫支付一定之
    金額。五、向指定之公益團體、地方自治團體或社區提供四
    十小時以上二百四十小時以下之義務勞務。六、完成戒癮治
    療、精神治療、心理輔導或其他適當之處遇措施。七、保護
    被害人安全之必要命令。八、預防再犯所為之必要命令。前
    項情形，應附記於判決書內。第二項第三款、第四款得為民
    事強制執行名義。緩刑之效力不及於從刑與保安處分之宣告
    。」，依最高法院95年第8 次刑事庭會議決議：「犯罪在新
    法施行前，新法施行後，緩刑之宣告，應適用新法第七十四
    條之規定。」，而被告未曾受有期徒刑以上刑之宣告，有臺
    灣高等法院被告前案紀錄表、臺灣桃園地方法院檢察署刑案
    查註紀錄表可參，被告偶犯本件雖不可取，惟念其係因經濟
    困窘所為，犯後又已坦承交付帳戶予他人使用之情，已有悔
    悟，本院認此刑之宣告足使被告知所警惕，而無再犯之虞，
    所宣告之刑以暫不執行為適當，爰依修正後刑法第74條第1
    項第1 款規定，為被告緩刑2 年之宣告。
  (五)被告所交付他人使用之上海銀行中壢分行000-00-00000-000
    000-0 號帳號之存摺、提款卡、臺北銀行桃園分行000-000-
    000-000000號之存摺、提款卡，依現今金融機構與客戶之契
    約，係由金融機構提供予客戶使用，於客戶結清帳戶時，存
    摺由金融機構於該存摺註記作廢後客戶始得留存、金融機構
    大多要求提款卡需剪卡寄回等情觀之，上開存摺、提款卡之
    所有權應仍屬金融機構所有，爰不另就被告之上開帳戶存摺
    、提款卡依修正前刑法第38條第1 項第2 款宣告沒收，而被
    告所取得之報酬共3500元，業經被告花用殆盡，經被告於本
    院第二審審理中供承不諱，該犯罪所得財物既已滅失，自不
    依95年7 月1 日修正施行前刑法第38條第1 項第3 款諭知沒
    收，附此敘明。
四、聲請意旨認被告另構成95年7 月1 日修正施行前洗錢防制法
    第9 條第1 項掩飾隱匿因自己重大犯罪所得財物或財產上利
    益罪之幫助犯，惟本件並無積極證據可資認定被告涉有修正
    前洗錢防制法第9 條第1 項之幫助洗錢罪名，已如前所述，
    惟聲請意旨認此部分與前開有罪部分為想像競合犯之裁判上
    一罪關係，爰不另為無罪之諭知。
據上論斷，應依刑事訴訟法第455 條之1 第1 項、第3 項、第36
9 條第1 項前段、第364 條、第299 條第1 項前段，95年7 月1
日修正後刑法第2 條第1 項、第74條第1 項第1 款、刑法第339
條第1 項前段、95年7 月1 日修正前刑法第30條第1 項前段、第
2 項，罰金罰鍰提高標準條例第1 條前段，判決如主文。
本案經檢察官徐文豪到庭執行職務。
中    華    民    國    95    年    8     月    31    日
                 臺灣桃園地方法院刑事第四庭
                     審判長法  官    黃斯偉
                           法  官    張淑華
                           法  官    蘇昭蓉
以上正本證明與原本無異。
不可上訴。
                            書記官   韓若玉
中    華    民    國    95    年    8     月    31    日


司法院資訊處製作；財團法人民間司法改革基金會備份。
